【裁判字號】    98,交易,495
【裁判日期】    981217
【裁判案由】    過失傷害
【裁判全文】
臺灣板橋地方法院刑事判決             98年度交易字第495號
公  訴  人  臺灣板橋地方法院檢察署檢察官
被      告  甲○○
選任辯護人  巫坤陽律師
上列被告因過失傷害案件，經檢察官提起公訴（98年度調偵字第
623 號），本院判決如下：
    主  文
甲○○因過失傷害人，處拘役伍拾日，如易科罰金，以新臺幣壹
仟元折算壹日。
    事  實
一、甲○○於民國97年8 月2 日10時許，駕駛車牌號碼3E—1558
    號自用小客車（為林逸嫻所有，非供業務使用），沿臺北縣
    永和市○○路往仁愛路方向行駛，行經永平路與中山路1 段
    路口，欲左轉進入中山路1 段時，本應注意汽車行經行人穿
    越道，遇有行人穿越時，無論有無交通指揮人員指揮或號誌
    指示，均應暫停讓行人先行通過，而依當時之情形，天候晴
    ，有日間自然光線，路面鋪裝柏油、乾燥無缺陷、亦無障礙
    物，視距良好，有行車管制號誌且運作正常，並無不能注意
    之情事，竟疏未注意行人穿越道上之行人乙○○○，致該自
    用小客車之左前側擦撞乙○○○，使乙○○○受有左側髖挫
    傷、兩膝挫傷、其他表淺損傷、磨損或擦傷之傷害。甲○○
    肇事後留在現場，於有偵查犯罪職權之機關及公務員尚不知
    究係何人犯罪前，即向前來現場處理道路交通事故之警員坦
    承為肇事者而自首，嗣並接受裁判。
二、案經甲○○自首及乙○○○訴由臺灣板橋地方法院檢察署檢
    察官偵查起訴。
    理  由
一、證據能力之說明：
(一)、按被告以外之人於審判外之言詞或書面陳述，除法律有規定
    者外，不得作為證據。刑事訴訟法第159 條第1 項定有明文
    。惟因檢察官代表國家偵查犯罪、實施公訴，必須對於被告
    之犯罪事實負舉證之責，依法其有訊問被告、證人及鑑定人
    之權，證人、鑑定人且須具結，而實務運作時，偵查中檢察
    官向被告以外之人所取得之陳述，原則上均能遵守法律規定
    ，不致違法取供，其可信性極高，為兼顧理論與實務，乃於
    修正刑事訴訟法時，增列第159 條之1 第2 項規定：「被告
    以外之人於偵查中向檢察官所為之陳述，除顯有不可信之情
    況者外，得為證據。」再按被告以外之人於審判外之陳述，
    雖不符前4 條之規定，而經當事人於審判程序同意作為證據
    ，法院審酌該言詞陳述或書面陳述作成時之情況，認為適當
    者，亦得為證據。當事人、代理人或辯護人於法院調查證據
    時，知有第159 條第1 項不得為證據之情形，而未於言詞辯
    論終結前聲明異議者，視為有前項之同意。刑事訴訟法第15
    9 條之5 定有明文。此係因傳聞法則的重要理論依據，在於
    傳聞證據未經當事人之反對詰問予以核實，乃予排斥。惟若
    當事人已放棄對原供述人之反對詰問權，於審判程序表明同
    意該等傳聞證據可作為證據，基於證據資料愈豐富，愈有助
    於真實發見之理念，此時，法院自可承認該傳聞證據之證據
    能力（該條項立法理由參照）。經查，證人即告訴人乙○○
    ○於警詢時所為之陳述（見97年度他字第7644號偵查卷宗第
    28頁），係被告以外之人於審判外之言詞陳述，核其性質屬
    傳聞證據，而被告及其辯護人業就上開言詞陳述之證據能力
    提出爭執（見本院卷宗第21頁反面、第56頁），已不合於刑
    事訴訟法第159 條之5 傳聞例外之規定，復未經檢察官就其
    是否具有可信之特別情況舉證釋明之，亦不符合同法第159
    條之2 、第159 條之3 規定，難認證人Ａ女於警詢時之言詞
    陳述具有證據能力，自不得採為認定被告犯罪所憑之證據。
    次查，證人林逸嫻、乙○○○於偵查中所為之陳述（見偵查
    卷宗第22至24頁、第29頁），亦係被告以外之人於審判外之
    言詞陳述，惟渠等於偵查中均已具結擔保其證言之憑信性，
    且觀諸渠等陳述時之客觀情狀，均查無證據足認有受違法訊
    問等顯不可信或其他不適當之情況發生，渠等之證述內容復
    與本案犯罪事實有相當之關聯性，揆諸刑事訴訟法第159 條
    之1 第2 項規定，上開證人於偵查中所為之言詞陳述，自均
    有證據能力。
(二)、依醫師法第12條之規定，醫師執行醫療業務時，不論患者係
    因病尋求診療，或因特殊目的而就醫，醫師於診療過程中，
    均依法製作病歷，此一病歷之製作，屬醫師於醫療業務過程
    中所須製作之紀錄文書，而且每一醫療行為均屬可分，因其
    接續之看診行為而構成醫療業務行為，其中縱有因訴訟目的
    ，例如被毆傷而尋求醫師之治療，對醫師而言，仍屬其醫療
    業務行為之一部分，仍應依法製作病歷，則該病歷仍屬業務
    上所製作之紀錄文書，與通常之醫療行為所製作之病歷無殊
    ，自屬刑事訴訟法第159 條之4 第2 款所稱從事業務之人於
    業務上所須製作之紀錄文書，而診斷證明書係依病歷所轉錄
    之證明文書，自仍屬本條項所稱之證明文書（最高法院97年
    度臺上字第666 號判決意旨參照）。經查，卷附之天主教耕
    莘醫院永和分院97年8 月2 日急診病歷2 份（告訴人乙○○
    ○及被害人楊○哲各1 份）、97年8 月5 日門診病歷2 份（
    告訴人乙○○○及被害人楊○哲各1 份）（見本院卷宗第32
    至39頁），及依據上開4 份病歷所轉錄之診斷證明書4 紙（
    見97年度他字第7644號偵查卷宗第5 至8 頁），均為負責診
    斷傷勢、照顧之醫護人員，依其所見所為之紀錄、證明文書
    ，核其性質雖屬被告以外之人於審判外之書面陳述，惟因病
    歷係從事業務之醫師、護士於醫療業務上所製作之紀錄文書
    ，診斷證明書係依病歷所轉錄之證明文書，且查無證據足認
    有違法、不當或其他顯不可信之情況，依刑事訴訟法第159
    條之4 第2 款規定，上述病歷4 份及診斷證明書4 紙自均有
    證據能力。
(三)、至本判決下列所引用認定犯罪事實之其他證據，並無證據證
    明係公務員違背法定程序所取得，且檢察官、被告及辯護人
    於本院準備程序及審判期日時對於證據能力均未予爭執，且
    迄至言詞辯論終結前亦未再聲明異議，本院審酌各該證據取
    得或作成時之一切情況，並無違法、不當或不宜作為證據之
    情事，依刑事訴訟法第158 條之4 反面解釋及同法第159 條
    之5 第1 項規定意旨，自均得作為證據。
二、上揭犯罪事實，業據被告甲○○於偵查中、本院準備程序及
    審理時均自白不諱，併據證人即告訴人乙○○○於偵查中及
    本院審理時結證明確，及證人林逸嫻於偵查中結證在卷，並
    有道路交通事故現場圖、道路交通事故調查報告表(一)、(二)、
    天主教耕莘醫院永和分院於97年8 月2 日急診時所診斷開立
    之乙診字第乙0000000000號乙種診斷證明書各1 紙、天主教
    耕莘醫院永和分院98年10月29日耕永醫字第981069號函所附
    告訴人乙○○○97年8 月2 日急診病歷、97年8 月5 日門診
    病歷各1 份、道路交通事故照片8 張及告訴人乙○○○所受
    傷勢照片14張在卷可稽。按汽車行經行人穿越道，遇有行人
    穿越時，無論有無交通指揮人員指揮或號誌指示，均應暫停
    讓行人先行通過，道路交通安全規則第103 條第2 項訂有明
    文，被告既考領駕駛執照並駕駛自用小客車，對於上開規定
    自不得諉為不知。而依當時之情形，天候晴，有日間自然光
    線，路面鋪裝柏油、乾燥無缺陷、亦無障礙物，視距良好，
    有行車管制號誌且運作正常等情，有道路交通事故調查表(二)
    1 紙附卷可參（見97年度他字第7644號偵查卷宗第29頁），
    並無不能注意之情事，被告竟疏未注意告訴人乙○○○行走
    在行人穿越道上，不慎擦撞告訴人乙○○○，致使告訴人乙
    ○○○受有傷害，被告自有過失。又告訴人乙○○○因本件
    道路交通事故受有左側髖挫傷、兩膝挫傷、其他表淺損傷、
    磨損或擦傷之傷害，亦有上開診斷證明書1 紙為憑（見97年
    度他字第7644號偵查卷宗第5 頁），足認被告之過失行為與
    告訴人乙○○○之傷害間具有相當因果關係無訛。至告訴人
    乙○○○另提呈之天主教耕莘醫院永和分院於97年8 月5 日
    門診時所診斷開立之乙診字第乙0000000000號乙種診斷證明
    書1 紙（見97年度他字第7644號偵查卷宗第7 頁），記載告
    訴人乙○○○受有「頭部挫傷、四肢多處挫擦傷併瘀青」之
    傷害，與上述急診時之診斷內容容有差異，經本院依職權函
    詢上述2 紙診斷證明書之差異後，天主教耕莘醫院永和分院
    函覆說明以：「因患者8/5 回診主訴有頭暈、噁心及車禍病
    史，故診斷比急診多一個頭部挫傷診斷。」等語（見本院卷
    宗第31頁）。惟頭暈、噁心之症狀均係告訴人乙○○○主觀
    上之感官認定，是否確有頭暈、噁心之症狀，並無其他證據
    可資佐證；且造成頭暈、噁心之原因萬端，是否可因告訴人
    乙○○○主訴有此症狀，即當然認定告訴人乙○○○受有頭
    部挫傷之傷害，亦非無疑；況醫師係執行業務之專業人員，
    衡諸常情，對於頭部受傷之明顯傷勢，於急診開立診斷證明
    書時，疏未注意之可能性應甚為低微，惟遍查全卷，均無客
    觀上之醫學檢驗足以證明告訴人乙○○○受有「頭部挫傷」
    之傷害；復依告訴人乙○○○所提呈之14張照片中，亦均未
    攝及頭部挫傷之傷勢情形（見98年度調偵字第623 號偵查卷
    宗第32至38頁）。至於門診時所開立之診斷證明書所敘及「
    四肢多處挫擦傷併瘀青」之診斷內容，相較於急診時所開立
    之診斷證明書，尚嫌籠統；且門診時間係於97年8 月5 日，
    距離車禍發生當日已有3 日之遙，而無法排除車禍發生後始
    產生其他傷害之可能性。是以，告訴人乙○○○所受之傷害
    ，應以97年8 月2 日急診時之診斷證明書為可採，公訴意旨
    依據告訴人乙○○○97年8 月5 日門診時之診斷證明書記載
    ，而認其受有「頭部挫傷、四肢多處挫擦傷併瘀青」之傷害
    云云，容有未洽，自應予以補充更正如事實欄所載之傷勢，
    併此敘明。從而，被告任意性之自白與事實相符，堪予採信
    。本案事證明確，被告犯行洵堪認定，應依法論科。
三、核被告所為，係犯刑法第284 條第1 項前段之過失傷害罪。
    被告駕駛自用小客車行經行人穿越道，不依規定讓行人優先
    通行，因而肇事致被害人受傷，應依道路交通管理處罰條例
    第86條第1 項規定加重其刑。被告肇事後留在現場，於有偵
    查犯罪職權之機關及公務員尚不知究係何人犯罪前，向前來
    現場處理之警員坦承為肇事者，有臺北縣政府警察局永和分
    局道路交通事故肇事人自首情形記錄表1 紙附卷可參，嗣並
    接受裁判，合乎自首之要件，衡酌其犯罪情節，爰依刑法第
    62條前段規定，減輕其刑，並依法先加後減之。爰審酌被告
    駕駛自用小客車行經行人穿越道，未禮讓行人先行，過失程
    度非輕，惟告訴人乙○○○所受傷害尚非至鉅，兼衡被告曾
    有偽造文書等前科紀錄之素行（見卷附臺灣高等法院被告前
    案紀錄表）、智識程度、生活狀況、坦承犯行惟迄未與告訴
    人達成和解以取得諒解之犯罪後態度等一切情形，量處如主
    文所示之刑，並諭知易科罰金之折算標準。
四、不另為無罪諭知之部分：
(一)、公訴意旨另以：被告於97年8 月2 日10時許，駕駛車牌號碼
    3E—1558號自用小客車（為林逸嫻所有，非供業務使用），
    沿臺北縣永和市○○路往仁愛路方向行駛，行經永平路與中
    山路1 段路口，欲左轉進入中山路1 段時，本應注意汽車行
    經行人穿越道，遇有行人穿越時，無論有無交通指揮人員指
    揮或號誌指示，均應暫停讓行人先行通過，而依當時之情形
    ，天候晴，有日間自然光線，路面鋪裝柏油、乾燥無缺陷、
    亦無障礙物，視距良好，有行車管制號誌且運作正常，並無
    不能注意之情事，竟疏未注意行人穿越道上之行人即告訴人
    乙○○○、被害人楊○哲（94年3 月生，真實姓名年籍詳卷
    ），致該自用小客車之左前側先擦撞告訴人乙○○○後，使
    告訴人乙○○○因而倒地，除造成乙○○○受傷外，另因告
    訴人乙○○○手推被害人楊○哲所乘坐之三輪車，故被害人
    楊○哲亦一併跌倒在地，使被害人楊○哲受有似左側肘扭傷
    及拉傷之傷害。因認被告此部分亦涉犯刑法第284 條第1 項
    前段之過失傷害罪嫌云云。
(二)、按犯罪事實應依證據認定之，無證據不得認定犯罪事實；不
    能證明被告犯罪者，應諭知無罪之判決。刑事訴訟法第154
    條第2 項、第301 條第1 項分別定有明文。次按事實之認定
    ，應憑證據，如未能發現相當證據，或證據不足以證明，自
    不能以推測或擬制之方法，以為裁判之基礎；又認定犯罪事
    實所憑之證據，雖不以直接證據為限，間接證據亦包括在內
    ，然而無論直接或間接證據，其為訴訟上之證明，須於通常
    一般之人不致有所懷疑，而得確信其為真實之程度者，始得
    據為有罪之認定；再認定不利於被告之事實，須依積極證據
    ，苟積極證據不足為不利於被告事實之認定時，即應為有利
    於被告之認定，更不必有何有利之證據（最高法院40年臺上
    字第86號、76年臺上字第4986號、30年上字第816 號判例意
    旨參照）。
(三)、訊據被告堅詞否認涉有此部分過失傷害犯行，辯稱：被害人
    楊○哲當時是自己走在斑馬線上，並非坐在三輪車上，醫院
    病歷上既未記載外傷，亦未作任何治療，且依告訴人乙○○
    ○所提出之照片中，並未攝及被害人楊○哲之傷勢，診斷證
    明書亦僅記載疑似受傷之情形等語。經查，被害人楊○哲於
    97年8 月2 日急診時，經診斷受有「似左側肘扭傷及拉傷」
    之傷害，復於97年8 月5 日門診時，經診斷受有「右肘挫傷
    、顏面擦傷併挫傷」之傷害，此固有天主教耕莘醫院永和醫
    院乙診字第0970802025號、第0000000000號乙種診斷證明書
    各1 紙在卷可稽（見97年度他字第7644號偵查卷宗第6 頁、
    第8 頁）。惟觀諸該院針對上開急診時診斷證明書之說明略
    以：「似右側肘扭傷及拉傷」表相似或疑似的意思，「似」
    字代表可能有受傷等語（見本院卷宗第30頁，該院98年10月
    29日耕永醫字第981069號函），足見被害人楊○哲於97年8
    月2 日急診時，是否受有「右側肘扭傷及拉傷」，實屬有疑
    ，縱經學有專精之急診醫師檢視、判斷，仍無法確認，因而
    在上開急診時之診斷證明書診斷欄使用「似」字。至上開門
    診時之診斷證明書固記載被害人楊○哲受有「右肘挫傷、顏
    面擦傷併挫傷」之傷害，惟所稱「右肘挫傷」之傷害，與急
    診時診斷「似右側肘扭傷及拉傷」之傷害已有不同，尚無從
    佐證急診時所載之傷害確屬實在；且門診時間係於97年8 月
    5 日，距離車禍發生當日已有3 日之遙，無法排除車禍發生
    後始產生其他傷害之可能性；況顏面所受傷害理應甚為明顯
    、一望即知，醫師係執行業務之專業人員，衡諸常情，對於
    顏面受傷之明顯傷勢，疏未注意之可能性亦應甚為低微，然
    經專業之急診醫師診斷後，仍未診斷被害人楊○哲受有顏面
    之傷害，再參酌被害人楊○哲於97年8 月2 日急診時之急診
    護理記錄記載：被害人楊○哲現身上無明顯外傷，自述無疼
    痛之處，四肢活動正常，經醫師理學檢查後亦無發現明顯外
    傷等語（見本院卷宗第34頁），益徵其於車禍後急診時，並
    未有顏面之外傷，是以被害人楊○哲所受「顏面擦傷併挫傷
    」之傷害，是否為本件車禍所造成，亦非無疑。
(四)、從而，依檢察官所指之證據方法，尚不足以證明被告於上揭
    時、地駕車致被害人楊○哲受傷之事實達無合理懷疑之程度
    ，揆諸前揭說明，不能證明被告此部分犯罪，本應為無罪之
    諭知，惟依起訴書犯罪事實之記載，被告係以一過失行為，
    同時造成告訴人乙○○○及被害人楊○哲受傷，亦即此部分
    與前揭論罪科刑之部分，有想像競合犯之裁判上一罪關係，
    爰不另為無罪之諭知，附此敘明。
據上論斷，應依刑事訴訟法第299 條第1 項前段，刑法第284 條
第1 項前段、第62條前段、第41條第1 項前段，刑法施行法第1
條之1 第1 項、第2 項前段，道路交通管理處罰條例第86條第1
項，判決如主文。
本案經檢察官張世聰到庭執行職務。
中    華    民    國    98    年    12    月    17    日
                  刑事第九庭審判長法  官  白光華
                                  法  官  楊志雄
                                  法  官  賴彥魁
上列正本證明與原本無異。
如不服本判決，應於判決送達後10日內，向本院提出上訴書狀，
並應敘述具體理由；其未敘述上訴理由者，應於上訴期間屆滿後
20日內向本院補提理由書（均須按他造當事人之人數附繕本），
「切勿逕送上級法院」。
                                書記官    楊文祥
中    華    民    國    98    年    12    月    17    日
附錄本案論罪科刑法條全文：
中華民國刑法第284 條
因過失傷害人者，處6 月以下有期徒刑、拘役或500 元以下罰金
，致重傷者，處1 年以下有期徒刑、拘役或500 元以下罰金。
從事業務之人，因業務上之過失傷害人者，處1 年以下有期徒刑
、拘役或1000元以下罰金，致重傷者，處3 年以下有期徒刑、拘
役或2000元以下罰金。

司法院資訊處製作；財團法人民間司法改革基金會備份。
